最高法院刑事判決　　　　　　　　　　　　　　　九十一年度台上字第三六七二號
　　上　訴　人　乙○○
　　　　　　　　甲○○
右上訴人等因貪污案件，不服台灣高等法院中華民國九十一年三月二十二日第二審更
審判決（九十年度重上更(四)字第二二四號，起訴案號：台灣台北地方法院檢察署八十
六年度偵字第四八三三號），提起上訴，本院判決如左：
    主  文
原判決撤銷，發回台灣高等法院。
　　理  由
本件原判決認定上訴人乙○○、甲○○分別係台灣電力公司（下稱台電公司）台北供
電區營運處電纜課管路股之股長及電機工程員。自民國八十年七月起，承辦台電公司
台北供電區營運處「六九ＫＶ基隆至和平線管路埋設工程」之地下管路設計及變更設
計業務。該工程分祥豐街段及中正路段二期發包，均由端儀營造工程有限公司（下稱
端儀公司）得標。嗣端儀公司開挖中正路段工程後，發現原約定之人孔無法埋設，且
地下管路密佈，無法打設鋼板樁，及部分施工須先高壓噴射灌漿。該公司負責人林斯
明即於八十一年初，告知甲○○，該二期工程若能獲准變更設計，願意給付上訴人等
相當金額之賄款，以示謝意。旋端儀公司於同年一月十二日，致函台電公司台北供電
區營運處，請求變更為改良式人孔，及將鋼板樁打拔改由承包商自行設計。同月十六
日，上訴人等於該處工程課簽請設計單位電纜課提供意見之簽呈蓋章後，即由乙○○
簽具意見，謂同意比照一期工程，採用改良型三回線預鑄人孔九座，及人孔擋土設施
改一式由承包商自行設計，且將高壓噴射灌漿編列預備單價內，人孔部分准予依該法
施作，按預備單價實做實算，管路部分則俟開挖後，如確實有需要，再實地勘查辦理
等情。呈交電纜課課長歐陽鐘淳審核後，層轉獲准如乙○○所簽辦理。甲○○旋於同
年二月二十八日，簽具該工程擬變更設計項目，並建請按原約有單價可循項目辦理，
經層轉簽准後，該二期工程變更設計案獲准增加工程金額（含營業稅）合計為新台幣
（下同）五百六十六萬三千零八十九元。林斯明即於同年三月底，通知上訴人等前往
台北市○○街三六號端儀公司營業處收取賄款。上訴人等乃基於共同犯罪之意思聯絡
，相約分別前往收取。甲○○計收得賄款八萬元，乙○○則收取十二萬元等情。因而
撤銷第一審關於甲○○收取回扣暨乙○○部分之判決，改判論處上訴人等共同依據法
令從事公務之人員，對於職務上之行為，收受賄賂罪刑，固非無見。
惟查：(一)受賄人所收受之賄款，依貪污治罪條例第十條之規定，固應追繳沒收或以其
財產抵償之，但受賄人既已將賄款退還行賄人，即不能更向受賄人追繳沒收，或以其
財產抵償之（本院二十五年上字第二二六○號判例參照）。依原判決所載，上訴人等
對於職務上之行為，向端儀公司負責人林斯明所收取系爭賄款，業已退還該行賄人。
倘若無訛，則不能更向上訴人等追繳沒收該款項，或以其財產抵償之。乃原判決諭知
該賄款應向上訴人等連帶追繳沒收，如全部或一部無法追繳時，以其二人財產連帶抵
償之，尚難認適法。(二)科刑之判決書須將認定之犯罪事實詳記於事實欄，然後於理由
內逐一說明其憑以認定之證據，使事實與理由兩相一致，方為合法。又刑法上之共同
正犯，以有意思之聯絡及行為之分擔為要件。原判決事實欄記載端儀公司負責人林斯
明通知上訴人等前往端儀公司收取賄款，上訴人等乃「相約分別前往」收取，其中甲
○○收得賄款八萬元，乙○○收得十二萬元，而認上訴人等之收受賄賂行為成立共同
正犯。然於理由內並未詳予闡述認定上訴人等前往端儀公司收取各該款項，係「相約
分別前往」所憑之證據及認定之理由。又原判決理由內係以上訴人等於台北巿調查處
之供述，作為上訴人等有向端儀公司之負責人林斯明收取各該賄款之依據。而甲○○
於台北巿調查處係供稱：林斯明曾向伊表示若前開工程變更設計案能獲通過，將給付
伊十萬元，作為酬勞。八十一年三月，該工程變更設計案獲得通過，林斯明遂通知伊
至端儀公司，交付伊八萬元，表示要給伊吃紅。該八萬元全係由伊個人花用，至於林
斯明如何分發其他金額給台電公司台北供電區營運處其他人員，伊並不清楚等情（見
偵查卷第十三、十四頁）。另乙○○於台北巿調查處供述：伊從未向端儀公司負責人
林斯明索賄，亦從未與甲○○談及索賄之事。八十一年三、四月間，林斯明交付伊十
二萬元，完全係林斯明主動之行為，事前伊並不知情，亦未與甲○○共謀等情（見偵
查卷第二二頁）。則如何謂上訴人等個別向林斯明所收取之系爭賄款，彼此間有犯意
之聯絡及分擔犯罪行為之實施，尚非無疑，饒有深入研求之餘地。乃原審未詳予調查
究明，即遽為前揭推論，要嫌速斷，且有理由不備之違誤。(三)刑事訴訟法第九十五條
第一款規定，訊問被告應先告知犯罪嫌疑及所犯所有罪名。罪名經告知後，認為應變
更者，應再告知。本件檢察官起訴上訴人等犯八十一年七月十七日修正公布之貪污治
罪條例第四條第一項第三款經辦公程收取回扣罪，第一審亦依該起訴之法條論處罪刑
，原審撤銷第一審判決，變更起訴法條，改依同條例第五條第一項第三款之對於職務
上之行為，收受賄賂罪論處，惟未依上述規定於調查或審判程序中告知上訴人等將有
變更罪名之情事，使其有充分辯論之機會，自欠允洽。以上或為上訴意旨所指摘，或
為本院得依職權調查之事項。上訴人等上訴意旨指摘原判決不當，非無理由，應認有
發回更審之原因。
據上論結，應依刑事訴訟法第三百九十七條、第四百零一條，判決如主文。
中      華      民      國    九十一    年      七      月      四      日
                              最高法院刑事第六庭
                                  審判長法官  吳  雄  銘
                                        法官  池  啟  明
                                        法官  石  木  欽
                                        法官  吳  三  龍
                                        法官  韓  金  秀
      右正本證明與原本無異
                                              書  記  官
中      華      民      國    九十一    年      七      月      九      日
